臺灣花蓮地方法院刑事簡易判決　　　　　 100年度簡字第80號
公　訴　人　臺灣花蓮地方法院檢察署檢察官
被　　　告　陳文岳
　　　　　　劉健國
　　　　　　藍啟誠
上三人共同
選任辯護人　吳明益律師
被　　　告　許學課
　　　　　　徐明德
　　　　　　劉琳
　　　　　　郭文成
上二人共同
選任辯護人　籃健銘律師
上列被告因詐欺等案件，經檢察官提起公訴（99年度偵字第93號
）及追加起訴，本院訊問被告後，經被告自白犯行，逕以認為宜
以簡易判決處刑（99年度易字第612號），判決如下：
    主  文
陳文岳共同犯詐欺取財罪，處有期徒刑壹年貳月。又共同犯詐欺
取財罪，處有期徒刑壹年。應執行有期徒刑貳年。緩刑伍年，並
應於本判決確定之日起肆年內，向公庫支付新臺幣肆拾萬元。
劉健國共同犯詐欺取財罪，處有期徒刑柒月。緩刑貳年，並應於
本判決確定之日起壹年陸月內，向公庫支付新臺幣伍萬元。
藍啟誠共同犯詐欺取財罪，處有期徒刑柒月。緩刑貳年，並應於
本判決確定之日起壹年陸月內，向公庫支付新臺幣伍萬元。
許學課共同犯詐欺取財罪，處有期徒刑伍月。又共同犯詐欺取財
罪，處有期徒刑壹年。應執行有期徒刑壹年參月。緩刑伍年，並
應於本判決確定之日起肆年內，向公庫支付新臺幣拾伍萬元。
徐明德共同犯詐欺取財罪，處有期徒刑拾月。又共同犯詐欺取財
罪，處有期徒刑玖月。應執行有期徒刑壹年陸月。緩刑肆年，並
應於本判決確定之日起貳年內，向公庫支付新臺幣柒萬元。
劉琳共同犯詐欺取財罪，處有期徒刑柒月。緩刑貳年，並應於本
判決確定之日起壹年內，向公庫支付新臺幣伍萬元。
郭文成共同犯詐欺取財罪，處有期徒刑柒月。緩刑貳年，並於本
判決確定後壹年內向指定之政府機關、政府機構、行政法人、社
區或其他符合公益目的之機構或團體，提供陸拾小時之義務勞務
，緩刑期間付保護管束。
    犯 罪 事 實 及 理 由
一、陳文岳為博新、博安藥局及民國95年 6月30日以前之博美藥
    局實際負責人，藍啟誠自94年9月1日起至97年10月底某日止
    ，受聘僱為址設花蓮縣花蓮市○○街184之1號博新藥局之負
    責藥師，劉健國自95年6月1日起至97年10月某日止，受聘僱
    為址設花蓮縣吉安鄉○○路○段130號博安藥局之負責藥師，
    許學課自94年3月1日起至95年 6月底某日止，受聘僱為址設
    花蓮縣花蓮市○○路77之 1號博美藥局之負責藥師，並於95
    年7月1日自陳文岳處頂下博美藥局成為負責藥師暨實際負責
    人，渠等於擔任負責藥師期間與中央健康保險局（下稱健保
    局）簽訂「全民健康保險特約醫事服務機構合約」，均為從
    事藥品調劑及受託辦理全民健康保險特約醫事服務業務之人
    。徐明德則受陳文岳聘僱，負責博新藥局、博美藥局及95年
    6 月30日以前博美藥局之健保費用申報，為從事健保申報業
    務之人。
(一)陳文岳、徐明德於94年間，得知中央健保局為推行醫藥分業
    政策，而制訂於診所自聘藥事人員調劑之支付點數（藥事服
    務費21點，藥費 3日75點）低於特約藥局藥事人員調劑支付
    點數（藥事服務費32點，藥費 3日90點）之制度，並為防止
    診所醫師自設藥局聘請藥事人員經營藥局（又稱門前藥局）
    ，而欲採行門前藥局查核及支付制度（即某醫療院所該月所
    交付之處方箋超過 900件，而該醫療院所所釋出之處方箋，
    超過 70%均由同一家藥局所收受調劑，或該藥局每月調劑件
    數中超過 70%均出自同一醫療院所所釋出之處方箋時，即認
    定該藥局為該醫療院所所設立之門前藥局，則按診所自聘藥
    事人員之支付標準給付藥費及藥事服務費，該制度於95年 1
    月 1日起實施），該制度如實施，博美、博新與博安藥局將
    可能被認定為門前藥局而降低健保給付，陳文岳、徐明德為
    避免遭降低給付而減少藥局收入，經 2人討論後，意圖為自
    己不法之所有，基於接續行使業務登載不實文書之犯意聯絡
    ，劉健國、藍啟誠、許學課等人則於渠等分別受僱於博安、
    博新、博美藥局之期間，與陳文岳、徐明德共同意圖為自己
    不法之所有，基於接續行使業務登載不實文書之犯意聯絡，
    自94年3月起，由徐明德取得上開3家藥局之處方箋，按月利
    用電腦資訊系統製作申報電磁紀錄時，以將甲藥局實際調劑
    之部分處方箋改以乙藥局名義申報之方式，將非該藥局實際
    調劑之處方箋資料不實登載於該藥局「特約藥局醫療服務點
    數清單」、「特約藥局醫療服務醫令清單」之電磁紀錄上，
    並據此製作不實之「特約藥局醫療服務點數申報總表」電磁
    紀錄後，將上開不實電磁紀錄利用網路傳輸之方式傳輸至中
    央健保局而行使之，佯稱上開電磁紀錄所載之申報資料均為
    各該藥局之藥師所實際調劑而得申報，使中央健保局陷於錯
    誤，按月給付各該藥局藥費與藥事服務費。渠等遂以此方式
    ，以博新藥局名義，自94年 3月至97年10月間，共詐得申報
    點數2,180,872點，換算成金額則為新臺幣（下同）2,208,7
    95元 （起訴書誤載為2,180,872元）；以博安藥局名義，自
    94年3月至97年10月間，共詐得申報點數1,803,792點，換算
    成金額則為1,815,010元（起訴書誤載為1,803,792元）；以
    博美藥局名義，自94年 3月至95年6月間（95年7月起由許學
    課單獨經營博美藥局，見下述），共詐得申報點數491,98 1
    點，換算成金額則為 491,981元，足生損害於中央健保局。
    嗣因徐明德於製作上開不實電磁紀錄時，疏未於實際調劑之
    藥局申報電磁紀錄中將該部分電磁紀錄刪除，造成同一病患
    同筆處方箋於數藥局重複申報之情形，為中央健保局於97年
    間執行健保申報資料勾稽時所發現，遂向病患進行訪視，而
    悉上情。
(二)陳文岳、徐明德於95年間得知中央健保局欲採行藥事人員合
    理調劑量制度（即特約藥局每名藥事人員每日受理80件以內
    之調劑案件，每件可給付45點之藥事服務費，若受理80件以
    上，第81件至第 100件之部份每件僅給付15點之藥事服務費
    ，第 101件以上之部份則不予給付藥事服務費，該制度自95
    年7月1日起實施），該制度如實施，將對博新藥局之藥事服
    務費收入造成影響，陳文岳、徐明德與郭文成明知藥師非實
    際調劑，不得以其名義申請健保給付，仍基於接續行使業務
    登載不實文書之犯意聯絡，由陳文岳商請郭文成名義上擔任
    博新藥局之聘僱藥師，然郭文成並未實際於博新藥局擔任調
    劑工作，而由徐明德自95年 7月起取得博新藥局之處方箋，
    按月利用電腦資訊系統將處方箋內容登載於「特約藥局醫療
    服務點數清單」時，將部分申報資料之調劑藥師代號欄上不
    實登載郭文成之身分證字號，並據以製作不實之「特約藥局
    醫療服務點數申報總表」電磁紀錄後，將上開不實電磁紀錄
    利用網路傳輸之方式傳輸至中央健保局而行使之，佯稱上開
    電磁紀錄所載之部分申報資料為郭文成所實際調劑，使中央
    健保局陷於錯誤，按月給付博新藥局藥局藥事服務費，自95
    年7月至98年 7月間，共詐得申報點數3,250,009點，換算成
    金額則為3,426,688元，足生損害於中央健保局。
(三)許學課於95年間得知中央健保局欲採行上開藥事人員合理調
    劑量制度，該制度如實施，將對博美藥局之藥事服務費收入
    造成影響，其與劉琳明知藥師非實際調劑，不得以其名義申
    請健保給付，仍基於接續行使業務登載不實文書之犯意聯絡
    ，由許學課商請劉琳名義上擔任博美藥局之聘僱藥師，然劉
    琳並未實際於博新藥局擔任調劑工作，而由許學課命不知情
    之尚可電腦公司員工自95年 7月起，按月利用電腦資訊系統
    將處方箋內容登載於「特約藥局醫療服務點數清單」時，將
    部分申報資料之調劑藥師代號欄上不實登載劉琳之身分證字
    號，並據以製作不實之「特約藥局醫療服務點數申報總表」
    電磁紀錄後，將上開不實電磁紀錄利用網路傳輸之方式傳輸
    至中央健保局而行使之，佯稱上開電磁紀錄所載之部分申報
    資料為劉琳所實際調劑，使中央健保局陷於錯誤，按月給付
    博美藥局藥事服務費，自95年7月至98年7月間，共詐得申報
    點數2,613,742點，換算成金額則為2,768,069元，足生損害
    於中央健保局。
二、案經法務部調查局東部地區機動工作站移送臺灣花蓮地方法
    院檢察署檢察官偵查起訴。
三、本件證據除補充「被告陳文岳、劉健國、藍啟誠、許學課、
    徐明德、劉琳、郭文成於本院之自白」、「行政院衛生署中
    央健康保險局東區業務組100年1月28日健保東醫字第100707
    3047號函及附件」、「100年3月4日健保東醫字第100707309
    0 號函」、「博新、博安藥局執照影本」、「花蓮縣政府95
    年6月9日府衛藥字第9505404910號函」、「行政院衛生署中
    央健康保險局全球資訊網列印網頁」外，其餘證據均引用起
    訴書（見附件）之記載。
四、論罪科刑：
(一)按錄音、錄影或電磁紀錄，藉機器或電腦之處理所顯示之聲
    音、影像或符號，足以為表示其用意之證明者，以文書論，
    刑法第220條第2項定有明文。本件被告等人利用電腦申報系
    統，於業務上所製作之「特約藥局醫療服務點數清單」、「
    特約藥局醫療服務醫令清單」及「特約藥局醫療服務點數申
    報總表 」等電磁紀錄文書為不實登載，係該當於刑法第215
    條、第220條第2項之業務文書登載不實罪之構成要件；復將
    該些不實電磁紀錄文書透過電腦連線方式傳輸至中央健保局
    而行使之，以詐領藥費與藥事服務費，是核渠等所為，均犯
    刑法第216條、第215條之行使業務上登載不實文書罪及同法
    第339條第1項之詐欺取財罪。被告陳文岳、劉健國、藍啟誠
    、許學課、徐明德間就上開犯罪事實一(一)部分，被告陳文
    岳、徐明德、郭文成間就上開犯罪事實一(二)部分，被告許
    學課、劉琳間就上開犯罪事實一(三)部分，分別具犯意聯絡
    與行為分擔，均為共同正犯。被告許學課與劉琳並利用不知
    情之尚可電腦公司員工為上開犯罪事實一(三)之犯行，均為
    間接正犯。又渠等業務上文書登載不實之犯行，為行使之高
    度行為所吸收，均不另論罪。渠等分別於上開時間反覆多次
    犯行使業務登載不實文書及詐欺取財犯行，時間緊接，手段
    相同，且觸犯構成要件相同之罪名，顯係基於自始接續反覆
    實施之犯意為之，為接續犯，均屬包括之一罪。又渠等係為
    向中央健保局詐領藥費及藥事服務費，始有前揭行使業務登
    載不實文書犯行，該些行為之犯罪目的單一，依一般社會通
    念，認應評價為一罪方符合刑罰公平原則，如予數罪併罰，
    反有過度處罰之疑，與人民法律感情亦未契合，故本院認於
    牽連犯廢除後，適度擴張一行為概念，於此情形應為一行為
    觸犯數罪名之想像競合犯，方屬適當，是被告以一行為觸犯
    上開 2罪，為想像競合犯，應從一重之詐欺取財罪處斷。被
    告陳文岳、徐明德就上開犯罪事實一(一)、(二)部分，被告
    許學課就上開犯罪事實一(一)、(三)部分，犯罪起始時間不
    同，顯係基於各別犯意為之，應予分論併罰。
(二)起訴意旨雖認博美藥局自95年7月1日起至97年10月止期間所
    重複申報之藥費及服務費，均係被告許學課與被告陳文岳、
    徐明德、劉健國與藍啟誠共同行使業務登載不實文書及詐欺
    所得，然被告許學課於95年7月1日即自被告陳文岳處頂下博
    美藥局自行經營，且未聘請被告徐明德處理博美藥局健保申
    報事宜，此經被告許學課、陳文岳與徐明德供述明確，是難
    認渠等就博美藥局此期間之健保申報有何詐欺及行使業務登
    載不實文書之犯意聯絡及行為分擔；且造成重複申報之原因
    或係申報人員蓄意詐欺而不實記載申報資料所致，或因利用
    醫療院所之所提供之電磁紀錄進行修正，然疏未將非屬該藥
    局所調劑之病患資料剔除而生，不一而足，而該段期間博美
    藥局重複申報藥費與藥事服務費之總金額僅48,688元（計算
    方式：97年10月以前重複申報之總金額540,669元-95年 7月
    以前重複申報之總金額491,981元=48,688元，見中央健保局
    東區業務組100年1月28日健保東醫字第1007073047號函），
    是尚難認為該重複申報係被告許學課蓄意詐欺而為，然此部
    分與前開被訴有罪部分有接續犯之事實上一罪關係，爰均不
    另為無罪之諭知。
(三)爰審酌被告陳文岳身為博安等藥局之實際負責人，被告徐明
    德受僱處理該些藥局申報健保費用，被告劉健國、藍啟誠、
    許學課身為博安、博新及博美藥局之負責藥師，被告許學課
    自95年 7月起身為博美藥局之實際負責人，被告郭文成、劉
    琳身為藥師，明知中央健保局近年營運狀況已呈虧損狀態，
    為貪圖私人利益，而填載不實資料向中央健保局詐領健保給
    付之犯罪目的、方式，各人之分工內容，行為之時間長達數
    年，所詐得之金額，犯後均坦承犯行，並已賠償中央健保局
    損失，態度良好等一切情狀，各量處如主文所示之刑，並就
    被告陳文岳、徐明德、許學課部分定其等之應執行刑。查被
    告陳文岳、劉健國、藍啟誠、許學課、徐明德與劉琳前未曾
    因故意犯罪受有期徒刑以上刑之宣告，被告郭文成曾因違反
    醫師法案件，經臺灣屏東地方法院以71年易字第1020號判處
    有期徒刑 1年，經臺灣高等法院臺南分院駁回上訴確定，而
    於73年10月18日執行完畢，執行完畢後 5年內未曾因故意犯
    罪受有期徒刑以上刑之宣告等情，有臺灣高等法院被告前案
    紀錄表 7份附卷可考，其等因思慮欠週而罹刑章，經此次刑
    之宣告，應知警惕而無再犯之虞，本院認其所受宣告之刑，
    以暫不執行為適當，爰併諭知被告陳文岳、許學課緩刑 5年
    ，被告徐明德緩刑 4年，被告劉健國、藍啟誠、劉琳、郭文
    成緩刑 2年，以懲不法，並勵自新，並斟酌其等法紀觀念淡
    薄，為收預防其再度犯罪之效，及聽取被告及檢察官之意見
    ，諭知被告陳文岳應於本判決確定之日起 4年內，向公庫支
    付40萬元；被告劉健國、藍啟誠應於本判決確定之日起1年6
    月內，向公庫支付 5萬元；被告許學課應於本判決確定之日
    起 4年內，向公庫支付15萬元；被告徐明德應於本判決確定
    之日起2年內，向公庫支付7萬元；被告劉琳應於本判決確定
    之日起1年內，向公庫支付5萬元；被告郭文成應於本判決確
    定後 1年內，向指定之政府機關、政府機構、行政法人、社
    區或其他符合公益目的之機構或團體，提供60小時之義務勞
    務，且依刑法第93條第1項第2款規定同時諭知被告郭文成於
    緩刑期間付保護管束。如其等未履行本判決所諭知之負擔情
    節重大者，檢察官得依法聲請撤銷對其等所為之緩刑宣告，
    應併敘明。
五、依刑事訴訟法第449條第2項、第450條第1項、第454條第2項
    ，刑法第28條、第216條、第215條、第339條第1項、第55條
    、第51條第5款、第74條第1項第1款、第2款、第2項第4款、
    第5款、第93條第1項第2款，刑法施行法第1條之1第1項、第
    2項前段，逕以簡易判決處刑如主文。
六、如不服本判決，得於判決書送達之日起10日內，以書狀敘述
    理由，向本院提出上訴（須附繕本）。
中    華    民    國   100    年    11    月    3     日
                  刑事第三庭    法  官  吳育汝
上列正本證明與原本無異。
如對本判決不服，應於送達後10日內，向本院提出上訴狀。（應
抄附繕本）
中    華    民    國   100    年    11    月    4     日
                                書記官
附錄論罪科刑法條：
刑法第216條：
行使第210條至第215條之文書者，依偽造、變造文書或登載不實
事項或使登載不實事項之規定處斷。
刑法第215條：
從事業務之人，明知為不實之事項，而登載於其業務上作成之文
書，足以生損害於公眾或他人者，處3年以下有期徒刑、拘役或5
百元以下罰金。
中華民國刑法第339條第1項：
意圖為自己或第三人不法之所有，以詐術使人將本人或第三人之
物交付者，處5年以下有期徒刑、拘役或科或併科1千元以下罰金
。